臺灣高等法院刑事判決
110年度上訴字第275號
上  訴  人  臺灣臺北地方檢察署檢察官
被      告  謝守重


            吳希達


上  一  人
選任辯護人  楊延壽律師                                  
上列上訴人因被告等偽造文書等案件，不服臺灣臺北地方法院10
8年度訴字第755號，中華民國109年11月19日第一審判決（起訴
案號：臺灣臺北地方檢察署108年度偵字第5882號），提起上訴
，本院判決如下：
    主  文
上訴駁回。               
    理  由
一、本案經本院審理結果，認第一審判決對被告謝守重、吳希達
    （以下除各稱其名外，稱被告2人）為無罪之諭知，核無不
    當，應予維持，並引用第一審判決書記載之證據及理由（如
    附件）。
二、檢察官上訴意旨以：㈠謝守重代表力德建設股份有限公司（
    下稱力德公司）與吳希達簽訂本案之合作協議書（即原判決
    所稱之0000000協議書），其中第6條、第8條分別載明：力
    德公司所負責辦理之銀行融資，其中板橋商業銀行（下稱板
    信銀行）應於民國100年2月28日前完成土地融資貸款，合作
    金庫商業銀行（下稱合庫銀行）應於100年3月28日前完成土
    地融資貸款，若無法完成貸款，則力德公司同意扣減本件開
    發案其所分配之5%股份予吳希達，並由吳希達自行辦理銀行
    貸款完成開發案；開發案完成後之一切損益，由力德公司分
    配20%股份、吳希達分配80%。故依上開協議書内容，若力德
    公司未能於100年3月25日前完成融資貸款，則開發案完成後
    ，力德公司僅得分配15%之合建後損益，此為被告2人所不爭
    執。然被告2人明知本案開發案土地標的B區已難以完成整合
    ，竟對告訴人許為城及許清華隱匿前開事實，在和告訴人簽
    立的轉讓契約書（即原判決所稱之0000000契約書）中，只
    提及土地標的A（即原判決附表編號1）中相當於50坪的權利
    ，並向告訴人等擔保確實可以讓其等取得土地標的A區50坪
    的權利，致告訴人陷於錯誤，誤認謝守重已取得土地標的A
    區50坪之權利，而同意簽立0000000契約書，將原有債權轉
    換成土地權利。㈡蓋有力德公司及其法定代理人黃薇碧印文
    之補充協議書（即原判決所稱之補充協議書1）係被告2人於
    106年9月間製作，斯時，謝守重並非力德公司負責人，黃薇
    碧亦非力德公司負責人，謝守重已無權代表製作補充協議書
    1，内容更增補其上未蓋有力德公司及黃薇碧印文之補充協
    議書（即原判決所稱之補充協議書2）所沒有，而足以影響
    告訴人權利義務之内容，原審既已認定被告2人有偽造文書
    之客觀行為，足見被告2人對所為已有認識，卻認其等無主
    觀上之犯意，判決理由前後似有矛盾。㈢被告2人雖辯稱補充
    協議書2是簽訂之原本，然依臺灣新北地方法院（下稱新北
    地院）103年度訴字第13號判決内容所載，吳希達於101年11
    月30日仍有就土地標的B區與訴外人簽訂增補協議書，足見
    力德公司仍有繼續處理B區土地（即原判決附表編號2）事宜
    ，被告2人辯稱已於101年6月5日終止合作已有不實。且為釐
    清被告2人是否確實已終止合作，此為涉及偽造私文書成立
    與否之重要事項，已於原審提出調閱前開案卷之聲請，原審
    竟未予調查，有應調查之事項未予調查。爰依法提起上訴，
    請將原判決撤銷等語。
三、本院查：
　㈠原審已就檢察官所提出之被告2人之供述、證人即告訴人許為
    城證述、0000000協議書、0000000契約書、補充協議書1、
    補充協議書2、新北市三重地政事務所函及所附地籍異動索
    引、吳希達與兆豐國際商業銀行（下稱兆豐銀行）以標的A
    土地為擔保品所簽訂之中長期授信合約書（即原判決所稱之
    0000000授信合約）、新北地院103年度訴字第13號民事判決
    、力德公司變更登記事項表、新北地院106年度重訴字第668
    號民事判決及準備程序筆錄、謝守重所簽發之支票、告訴人
    提出之匯款單據、臺灣銀行新臺幣存（放）款利率查詢結果
    等說明:⒈依告訴人證述及0000000協議書記載，告訴人於簽
    署0000000契約書當下，依據謝守重所提供之文件，得以知
    悉吳希達尚未取得A、B土地之全部所有權，本案開發案尚未
    整合完畢，謝守重就本案開發案之損益分配尚未確定，且無
    法證明被告2人有向告訴人表示土地開發案已經整合完成，
    謝守重可分得20%權利一情。而觀諸標的A土地之異動索引及
    0000000授信合約書所表彰吳希達取得標的A土地之所有權，
    以及以部分標的A、B土地為擔保品設定最高抵押權予兆豐銀
    行等情，本案開發案於101年1月2日之開發進度確已完成標
    的A大部分土地之整合，而仍在進行中；惟因土地開發涉及
    土地產權之釐清與移轉，有相當程度之整合困難與風險，依
    被告2人101年5月31日本案開發案結算表，其等辯稱本案土
    地開發事後因成本超出約定範圍，謝守重未能依約提出費用
    ，方與吳希達終止協議，退出本案開發案等語，非不可採信
    。且於告訴人與被告2人簽約當時，吳希達雖已取得標的A土
    地標的，然尚未取得標的B土地，則被告2人建議以標的A土
    地為讓與標的，並非無據，復未超過當時被告2人主觀上認
    為謝守重預期可獲得分配之坪數範圍。況0000000契約書所
    載告訴人所有之6,200萬元債權與吳希達無關，吳希達自無
    詐欺告訴人之動機與必要。是不能以謝守重事後未能履行00
    00000協議書而認被告2人有公訴意旨所指詐欺得利之犯行，
    本案應屬債務不履行之民事糾紛。⒉依證人即當時為力德公
    司登記負責人黃薇碧之證述，於其擔任負責人期間全權委託
    謝守重處理力德公司事務，而補充協議書2之簽署日期為101
    年6月5日，且內容與所附結算表相符，並無證據證明該協議
    書係於106年9、10月方簽立而屬偽造；另由補充協議書1、2
    之內容除增列謝守重應將被告2人終止本案土地開發案之情
    告知告訴人及許清華部分之內容以及加蓋力德公司、黃薇碧
    印章外，均相同，然此增列部分與被告2人供稱係為將2人口
    頭約定明確化之目的相符，而依證人即力德公司其後變更之
    登記負責人趙應康證述：與謝守重之間並未就先前以力德公
    司名義進行之開發案如果是在變更負責人之後始談成或者如
    果發生事情該由誰處理等情形有所約定等語，謝守重主觀上
    認為其有權追認先前與吳希達終止本案開發案而使用力德公
    司、黃薇碧印章而難認其有偽造文書之犯意。且謝守重證述
    並未將力德公司變更負責人之事告知吳希達等語，則吳希達
    辯稱於簽立補充協議書1時並不知道謝守重已非有權代表力
    德公司之人乙節，堪信屬實，其主觀上自無偽造文書之犯意
    。因認檢察官所提證據未達於通常一般之人均不致有所懷疑
    ，而得確信其為真實之程度，無從使法院形成被告2人確有
    前揭被訴犯行之心證，乃對被告2人為無罪之諭知等語。故
    原判決已詳予論述對被告2人為無罪諭知之理由，核無不當
    。
　㈡按告訴人之告訴係以使被告受刑事追訴為目的，是其陳述是
    否與事實相符，仍應調查其他證據以資審認，必被害情形無
    瑕可擊，而就其他方面調查，又與事實相符，始足為判決之
    基礎。又民事債務當事人間，若有未依債務本旨履行給付之
    情形，在一般社會經驗而言，原因非一；其因不可歸責之事
    由無法給付，或因合法得對抗他造主張抗辯而拒絕給付，甚
    至債之關係成立後，始行惡意遲延給付，皆有可能，非必出
    於自始無意給付之詐欺犯罪一端。而刑事被告依法不負自證
    無罪之義務，苟無足以證明其在債之關係發生時，自始即具
    有不法所有意圖之積極證據，亦僅能令負民事之遲延給付責
    任，依刑事訴訟法第154條之規定，尚不得據此債信違反之
    客觀事態，而推定被告自始即有詐欺取財或詐欺得利之犯意
    。
　㈢許為城雖證稱：被告2人與我簽署0000000契約書時明知本案
    土地開發案標的B的土地已經無法整合，卻隱匿上開事項謊
    稱土地開發沒有問題，我並不清楚被告2人0000000協議書所
    約定必須要標的A、B土地都依限整合完成，謝守重才有分配
    權益之資格；被告2人並沒有告知我開發案已經無法進行，
    我無法取得任何權益，是直到在法院吳希達提出補充協議書
    1才知道他們已經解除開發案之合作；我與謝守重的辦公室
    在同棟的3樓、8樓；簽約當時被告2人說整合已經完成、已
    經信託，土地已經全部登記在吳希達名下。0000000契約書
    上約定我可以取得標的A的50坪土地是按照當時的土地價錢
    換算謝守重欠我的錢算出來的坪數，用1坪新臺幣（下同）1
    10萬元，共50坪得到是5,500萬元轉讓予我，再加上700萬就
    是6,200萬元。我沒有印象謝守重所說101年6月間就有告訴
    我他和吳希達解約的事等語（見偵卷第727至730頁、原審卷
    第303至308、314、316頁），而指訴被告2人於其與謝守重
    簽署0000000契約書時明知土地開發案已經無法完成卻謊稱
    業已完成整合、謝守重已經可以取得合作開發案之權益，而
    以謝守重所積欠之款項依當時土地價格換算所得，且被告2
    人並無如補充協議書1、2所載雙方已經於101年6月5日終止
    合作開發案之情，謝守重並未告知其此事，故補充協議書係
    後來因應其對吳希達提起民事訴訟時始臨訟偽造等情。然許
    為城上開指訴之情為被告2人所否認，且：
　⒈依照0000000契約書之約定內容，第1條即約定「讓與標的：
    乙方（即力德公司）與丙方（即吳希達）前於民國（以下同
    ）100年1月29日所簽訂如附件一影本所示之合作協議書中第
    一條土地標的A中之相當於50坪土地之權利」，第4條、第7
    條並分別約明：「…待開發整合完成後，乙方再移轉讓與標
    的之土地之所有權予甲方（即許為城、許清華）或甲方指定
    之人…」、「若乙丙方之整合開發於102年6月30日時尚未開
    發完成時（所謂開發完成係指全部標的均取得所有權或土地
    使用同意書，已達可請領建造執照之程度，惟不含取得建造
    執照）…」，而許為城亦不否認於簽約當時，謝守重有交付0
    000000協議書予其乙節，並證述：這是在我辦公室繕打，這
    個合約事先有跟謝守重協商過，事先協商了一段時間，101
    年1月2日在我辦公室做最後的修正。謝守重有提供轉讓契約
    書後面附的合作協議書、不動產委託開發整合契約書、力德
    建設公司登記資料、支票、本票等合約附件給我；也有看過
    0000000授信合約；簽約當時就知道本案土地開發案有分A、
    B區土地等語（見偵卷第728頁、原審卷第301、310至311頁
    ），而依0000000協議書即上開第1條所記載且業已交付許為
    城之合作協議書即已詳載被告2人就本案土地開發案合作之
    詳細內容，包括謝守重應負責整合之期限、預算（及辦理銀
    行融資）、按整合完成之時間不同可取得之權益即有差別等
    細節內容，且依許為城與謝守重經過協商相當時間而由許為
    城自己擬定後與謝守重簽署之0000000契約書第4條之契約用
    語亦約定「待開發整合完成後」，以及第7條就何謂「開發
    完成」載明「全部標的均取得所有權或土地使用同意書，已
    達可請領建造執照之程度」，益顯示簽約當下開發整合根本
    尚未完成，許為城方會於契約上記載以上用語及定義。從而
    ，許為城前開指訴被告2人謊稱土地開發案已經整合完成，
    謝守重已經可以取得相關權利，其對於0000000協議書約定
    必須要標的A、B土地都依限整合完成，謝守重才有分配權益
    之資格之約定完全不知等節，已與許為城所簽署之契約內容
    以及因此取得之附件即0000000協議書內容不符。
　⒉吳希達供述：土地開發本來就是很複雜冗長的過程，我們從A
    區下手，B區比較複雜，會去開發基本上都是抱著一定會成
    的信念去做。我是直到101年5月底我們財務去結算支出時，
    才確定謝守重無法只是繼續技術出資，如果要繼續合作這個
    開發案，謝守重必須拿錢出來。結算表記載力德公司應負擔
    4,455.34萬元損失，謝守重沒有支付任何費用所以退出等詞
    （見原審卷第58頁、本院卷第227頁），謝守重供陳：力德
    公司有在標的A土地進行開發，如買土地、地上物，當時進
    度都有依約定進行，但後來因為土地、地上物所有人要求增
    加交易現金，所以後來有一、二戶地主沒有談攏，後續沒有
    談成，該一、二戶地主後來也有打官司，是吳希達跟地主間
    的訴訟，在解約前，標的A土地已完成80%的程度。標的B土
    地之開發尚未實際進行，進度只到跟地主談買賣價格的程度
    ，解約前，標的B土地有進行，只是在洽談買賣價格，但是
    都還沒有簽約。是101年6月5日前吳希達的會計拿結算表給
    我看，要求我出資才能繼續參與開發案，但我沒有辦法等語
    （見他卷第526至527頁、原審卷第58至59頁），核與被告2
    人所簽署「新北市三重區福德北段土地開發案結算表」之六
    記載「至101年5月31日止中止合約結算，力德建設公司應依
    約承擔4455.34萬元之損失及同時保有A區開發興建或處分後
    之利潤百分之十五」相符，有該結算表可參（見他卷第147
    頁），復有吳希達所提出此前起訴請求相關土地占有人拆屋
    還地之起訴狀4份、新北地院100年度訴字第1342號民事判決
    、歷審裁判查詢等為憑（見本院卷第139至179頁），是被告
    2人所辯其等係直至101年5月31日結算確認超出預算，而謝
    守重因無法負擔前揭損失，2人方於101年6月5日終止土地開
    發案之合作；在此之前雙方仍就土地開發合作進行相關事項
    等情，尚非不可採信。是許為城指訴被告2人於其與謝守重
    簽署0000000契約書時明知土地開發案已經無法完成卻謊稱
    業已完成整合、謝守重已經可以取得合作開發案之權益等詞
    ，亦難採信。
　⒊而檢察官上訴雖依許為城請求上訴意旨指：依照新北地院103
    年度訴字第13號民事判決記載吳希達於101年11月30日仍有
    就標的B土地與訴外人即力德公司簽訂增補協議書，足見力
    德公司仍有繼續處理標的B土地事宜，被告2人辯稱雙方已於
    101年6月5日終止合作即有不實，上開補充協議書1、2之內
    容不實，被告2人即涉有偽造私文書犯行，並請求調閱上開
    案卷等語。惟就前開民事事件，檢察官並未有其他舉證（見
    本院卷第222、223頁）。而依上開民事判決理由三「兩造不
    爭之事實」記載「原告於100年12月30日就坐落新北市○○區○
    ○○段000地號等7筆土地【即本案標的B之部分土地】之所有
    權應有部分，與其他全體共有人將系爭土地出售予訴外人力
    德公司，…並簽立土地買賣合約書，依買賣合約書第三條約
    定，買賣雙方指定訴外人彰化商業銀行信託處辦理買賣價金
    信託管理，於買賣標的物所有權移轉登記完竣時由彰化商業
    銀行自信託專戶支付買賣價金予出賣人。買賣雙方遂於101
    年1月16日與彰化商業銀行簽訂不動產買賣價金信託契約，
    依信託契約第五條之約定，被告應會同原告共同出具信託財
    產給付申請書，指示彰化商業銀行給付信託財產0000000元
    予原告。原告及其他土地共有人復於101年11月30日與力德
    公司、被告三人【其中之一即為本案被告吳希達】及訴外人
    游玉坤簽立增補協議書，約定買方變更為吳希達（持分1/40
    ）…。」，有該民事判決在卷可憑（見他卷第215至221頁）
    ，吳希達並陳稱：上開事件是本案標的B的土地一部分，因
    為力德公司沒有能力支出超出的預算，所以退出本案土地開
    發，由劉致錚繼續處理，所以原來的買賣契約要更名，101
    年11月30日、102年3月25日簽署增補協議書只是為了要換契
    約當事人而已等語（見本院卷第226至227頁），而觀諸上開
    民事判決，劉致錚即為該民事事件與吳希達同列被告之一。
    吳希達上開所述與前開認定謝守重、力德公司與吳希達業於
    101年6月5日簽署終止土地開發合作之補充協議書之目的並
    無相違，且由該民事判決內容亦未見力德公司除上開變更買
    賣契約當事人之增補協議書以外，有何其他與本案土地開發
    相關之行為，檢察官上訴以該變更契約當事人之行為而指力
    德公司於101年6月5日之後仍持續進行土地開發合作事宜，
    上開被告2人所簽署之補充協議書1、2內容有虛偽不實云云
    ，自非可採。反之，由以上認定，被告2人於101年12月30日
    仍有由力德公司與上開標的B土地之部分土地所有權人簽署
    土地買賣合約書、於與許為城簽署0000000契約書之後的101
    年1月16日尚有就該部分土地與彰化商業銀行簽訂不動產買
    賣價金信託契約等情，益徵被告2人於0000000契約書之後仍
    有持續進行土地開發合作相關事宜，檢察官起訴、上訴指被
    告2人明知標的B土地整合困難，本案開發案已難全部成就，
    力德公司已不能分配合建權益，而詐騙許為城、許清華簽署
    0000000契約書云云，委無足採。　　
　⒋謝守重供稱：與吳希達的合作是在101年6月5日終止，因為超
    支數千萬，所以吳希達來找我說要怎麼處理超支，並請我出
    錢解決，我表示我沒有錢，吳希達就草擬資料來找我終止我
    們之間上開土地合作協議，協議的内容就是將我原有可能分
    配的權利歸零，權利指的是將來房子蓋好後的所有利益；因
    為預算超出了，我無法拿到我該有的股份，所以簽名終止。
    之後我親自去許為城在3樓的辦公室找他談，告訴他此事，
    我們談了約半小時左右，只有我們2個人，許為城不高興也
    有罵我，時間大概是在101年7月左右，但詳細時間我無法確
    定，當時我的公司是在8樓，許為城公司在3樓。許為城要我
    去告吳希達，我說沒有就沒有，幹嗎這樣，許為城也不聽我
    講，表示一定要依照轉讓契約書完成，但我表示我已經跟被
    告解約了等語（見他卷第527至529、531頁、原審卷第原審
    卷第55至56頁、本院卷第79頁），吳希達則供稱：謝守重與
    許為城簽署之0000000契約書，我是當見證人，見證我跟謝
    守重間有一個合作的事實，如果三重的開發案有完成，謝守
    重把他權利範圍内轉讓給許為城我沒有意見。後來因為土地
    開發很複雜也不知道能不能順利完成，有諸多問題需要解決
    ，成本不斷墊高，後來我們負責財務的股東說整個預算都已
    經超出了4千多萬，我才跟謝守重協議他退出這個開發案，
    日後盈虧與否與謝守重無關。我跟謝守重終止協議後，我當
    下就跟謝守重說要轉告許為城這件事情等詞（見原審卷第56
    頁），既一致供稱確實於101年6月5日終止土地開發合作，
    謝守重並堅指業已將此情告知許為城，許為城並因此非常生
    氣而要求謝守重應對吳希達提告。而許為城於原審交互詰問
    中證稱：「（問：謝守重有無和你說這個案子他已經和吳希
    達解約了？）他跟我講的時候，我就是去查證這個事實，所
    以後來我才提告」、「（問：他跟你講多久後你提告？）我
    忘記了，因為我知道這個事以後我就去查證，我到現場看到
    這個怪怪的，怎麼會這樣子」、「（問：這大概是何時的事
    ？）不好意思我真的忘記了，因為我上網去看，吳希達的土
    地變一點點而已，本來100%後來變為一點點而已，我忘記剩
    多少了」、「（問：你在提告之前你有無問謝守重為什麼解
    約了？）他有大約講了一下說他跟吳希達的帳怎麼結的，這
    個我不是很懂，我是一直跟他強烈質疑說當時你們兩個都說
    已經信託沒有問題了，為何我的權利會被你們侵吞了」等語
    （見原審卷第307至308頁），而對於檢察官詰問欲確認其係
    何時知悉被告2人已終止土地開發合作之事時始終含糊以對
    。
　⒌而許為城其後依據吳希達於0000000契約書簽名見證之情對吳
    希達提出請求不動產所有權移轉登記之民事訴訟，經新北地
    院106年度重訴字第668號駁回原告之訴，有該民事判決可參
    （見他卷第563至579頁），而許為城於偵查中經其告訴代理
    人表明並未針對上開民事判決提起上訴，待本案詐欺案件結
    案後再另行提起民事訴訟一情（見他卷第725至726頁），益
    徵本案刑事案件對許為城而言更涉該0000000契約書所載6,2
    00萬元之權利（詳該契約書第3條記載之金額），而對其影
    響甚大，揆諸前開說明，其指訴自應無瑕疵可指，且與其他
    事證相符，方足採信。惟承前所述，許為城對於其與謝守重
    簽署0000000契約書之背景事實即被告2人0000000協議書之
    內容、本件土地開發合作是否已經完成等情既與其自己簽署
    之0000000契約書內容及其因此所收受之附件文件有如上開⒈
    所述不符之重大瑕疵，而被告2人所辯亦有如⒉、⒊所敘非不
    可採信之情，是不能以謝守重其後無法履行0000000契約書
    即指其與許為城簽署該0000000契約書、吳希達擔任見證人
    之時，被告2人即有為自己不法利益而施用前開詐術之情。
    因此，許為城指訴既已有上述重大瑕疵，在無其他事證相佐
    之情形下，自亦難認其與謝守重供述歧異部分即否認謝守重
    於其與吳希達101年6月5日簽署補充協議書終止土地開發合
    作後隨即將此事告知一情屬實，並據以認定檢察官起訴指被
    告2人所簽署補充協議書1、2（簽署日期101年6月5日）即謝
    守重與吳希達業於101年6月5日簽署終止本案土地開發合作
    、補充協議書2增列謝守重應自行處理0000000契約書與許為
    城、許清華有關之權益事項等內容係屬虛偽等節為可採。
　㈣本件補充協議書2之內容與其目的在於被告2人（及力德公司
    ）就原簽訂0000000協議書有關本案土地開發合作之進行因
    已超過預算且力德公司、謝守重無力負擔超出部分金額，雙
    方乃於101年6月5日同意終止合作開發及其終止後之權利義
    務，為被告2人即協議書簽署雙方亦即協議日期101年6月5日
    時力德公司實際負責人謝守重與吳希達均供述在卷，且並無
    證據證明上開內容有何虛偽不實，並有補充協議書所附結算
    表核算之結果可參。則此等有關終止合作開發之內容既無不
    實，簽署之雙方復無任何冒用名義之情，自難認被告2人簽
    署補充協議書2有何與偽造文書構成要件該當之情。
　㈤犯罪故意，乃行為人對於實現客觀構成犯罪事實之認知與實
    現不法構成要件之意欲；動機，則指引致外在行為的內在原
    因。行為人在主觀上，如對客觀不法構成要件中之所有客觀
    行為情況，例如：行為主體、客體、行為及結果等有所認知
    ，即堪認已經具備故意之認知要素。再者，符合犯罪構成要
    件，且具違法性之行為，兼備有責性，即得課予刑罰，此即
    刑罰須以罪責成立為前提之「罪責原則」。而故意犯的罪責
    （有責性）要素，包括責任能力（行為時的年齡，或是行為
    時之精神狀態）、故意的罪責型態（行為人對於法規範的禁
    止與誡命的敵對或漠視的心態，既知且欲地實現不法構成要
    件，即構成罪責非難）、不法意識（行為人只要知道其行止
    係違背法律規範，而與社會共同秩序的要求不相一致，即具
    不法意識）等，最高法院108年度台上字第3125號判決意旨
    同此。又影本與原本可有相同之效果，如將原本予以影印後
    ，將原本之部分內容竄改，重加影印，其與無制作權人將其
    原本竄改，作另一表示其意思者無異，應成立變造文書罪，
    為實務上一致所採之見解。是其內容相同之影本、繕本等於
    實際生活上可替代原本，應認為具有與原本相同之社會機能
    與信用性(憑信性)，故在一般情況下可予通用，而視其為原
    本作成名義人直接所表示之意思內容，成為原本制作名義人
    所作成之文書。查，謝守重雖坦承補充協議書1是在106年9
    、10月時製作而填載101年6月5日日期乙節，有許為城提出
    謝守重自陳實際簽約日期證明資料影本可稽（見他卷第121
    頁），惟謝守重就此則說明稱：我在101年6月5日其實已經
    有跟吳希達簽立1份補充協議書，後來吳希達要求我再簽立
    乙份更具體的補充協議書，當時吳希達打電話給我說，為何
    已經解約了，許為城還要告他，我回答我有跟許為城講，或
    許是我講的不夠清楚，且許為城也不聽我講，許為城表示一
    定要依照轉讓契約書完成，但我表示我已經跟吳希達解約了
    ，所以我才簽了補充協議書1等語（見他卷第527頁），而本
    件補充協議書1之內容與補充協議書2內容除增列二之⒊（原
    補充協議書2的二之⒊則依序移至⒋）有關力德公司、謝守重
    應自行知會並處理與許為城、許清華間0000000契約之關係
    外，其餘與補充協議書2均相同，有該補充協議書1、2在卷
    可供互核之（見他卷第695至701、703至705頁）；而以上增
    列之補充協議書1的二之⒊內容亦與協議當時之過程與協議結
    果一致，謝守重亦有將此等協議終止合作之結果告知許為城
    ，如前㈢所述，亦即補充協議書1、2之主要內容（即力德公
    司、謝守重與吳希達就原簽訂0000000協議書有關本案土地
    開發合作之進行因已超過預算且力德公司、謝守重無力負擔
    超出部分金額，雙方乃於101年6月5日同意終止合作開發及
    其終止後之權利義務）既均相同，且謝守重於其主觀上之認
    識僅係將當時已經簽立之書面謄寫一次並將雙方約定之內容
    明文化，是應可視其為原本作成名義人直接所表示之意思內
    容，成為原本制作名義人所作成之文書，亦即補充協議書1
    僅係補充協議書2繕本之性質。從而，該份補充協議書1文書
    既係表彰力德公司、謝守重與吳希達於101年6月5日簽署該
    協議，內容為雙方於該時終止合作開發案以及終止後權利義
    務關係而與補充協議書2並無不同，且謝守重主觀上之認識
    亦僅及於此，揆諸前開說明，自難認謝守重有何偽造文書之
    故意。而吳希達否認知悉力德公司其後業已變更登記負責人
    ，復無證據足以認定及此，則基於先前相同之認知，更亦難
    認吳希達有何偽造文書之故意。
　㈥至檢察官依告訴代理人請求參酌是否有命被告2人提出000000
    0協議書以外之其他版本協議書以證明被告2人在101年1月2
    日之前已經知悉本件整合開發難以成就等語（見本院卷第85
    、98頁），然吳希達就此供稱：一開始預算是4,000萬，後
    來不斷增加，所以調整謝守重技術股比例，應該要以最終版
    本等語（見本院卷第86頁），而依0000000協議書最末記載
    「附註：甲乙方原於民國99年12月21日簽定之本開發案合怍
    協議書作廢。」（他卷第33頁），顯見被告2人之合作協議
    雖有先前不同版本，然業已作廢而係以該份協議書為準，況
    被告2人在0000000契約書簽署時及其後仍持續進行本件土地
    開發合作事項，被告2人並無檢察官所指明知標的B土地整合
    困難，本案開發案已難全部成就，力德公司已不能分配合建
    權益之情，已經本院詳述如前，檢察官、告訴代理人上開請
    求證據調查之聲請，自亦無必要。
　㈦末查，檢察官起訴書第3頁之㈡雖記載「基於『訴訟詐欺與』行
    使偽造私文書之犯意聯絡」，惟後續並無相關犯罪事實之記
    載，且起訴書第9頁之二就犯罪事實欄㈡部分亦僅記載刑法第
    216條、第210條行使偽造私文書罪嫌，應認此部分僅係贅載
    ，此亦經檢察官於原審審理時予以更正（見原審卷第54至55
    頁），檢察官上訴亦未指摘及此，此部分自不在本院審判範
    圍，併此敘明。
四、綜上所述，檢察官提起上訴，仍執前詞指摘原判決，就原審
    依職權為證據取捨及心證形成之事項，反覆爭執，復未提出
    其他積極事證證明被告2人確有詐欺得利、行使偽造私文書
    犯行，以供本院調查審酌，其上訴為無理由，應予駁回。
據上論斷，應依刑事訴訟法第373條、第368條，判決如主文。
本案經臺灣臺北地方檢察署檢察官李彥霖提起公訴，同署檢察官
劉文婷提起上訴，臺灣高等檢察署檢察官丁俊成到庭執行職務。
中　　華　　民　　國　　110 　年　　5 　　月　　25　　日
　　　　　　　　　刑事第十四庭  審判長法　官  黃斯偉
　　　　　　　　　　　　　　　　　　  法　官  程克琳
　　　　　　　　　　　　　　　　　　  法　官  黎惠萍
以上正本證明與原本無異。
詐欺得利部分，不得上訴。
行使偽造私文書部分，檢察官如不服本判決，應於收受送達後20
日內向本院提出上訴書狀，惟須受刑事妥速審判法第9條限制。
其未敘述上訴之理由者，並得於提起上訴後20日內向本院補提理
由書(均須按他造當事人之人數附繕本)「切勿逕送上級法院」。
刑事妥速審判法第9條：
除前條情形外，第二審法院維持第一審所為無罪判決，提起上訴
之理由，以下列事項為限：
一、判決所適用之法令牴觸憲法。
二、判決違背司法院解釋。
三、判決違背判例。
刑事訴訟法第 377 條至第 379 條、第 393 條第 1 款之規定，
於前項案件之審理，不適用之。
                                      書記官  莊宜諳
中　　華　　民　　國　　110 　年　　5 　　月　　25　　日
附件：
臺灣臺北地方法院刑事判決
108年度訴字第755號
公　訴　人　臺灣臺北地方檢察署檢察官
被　　　告　謝守重　
　　　　　　　　　　
　　　　　　　　　　
選任辯護人　羅行律師
被　　　告　吳希達　
　　　　　　　　　　
　　　　　　　　　　
選任辯護人　楊延壽律師
上列被告因偽造文書等案件，經檢察官提起公訴（108年度偵字
第5882號），本院判決如下：
    主  文
謝守重、吳希達均無罪。
    理  由
一、公訴意旨略以：被告謝守重曾任力德建設股份有限公司(址
    設臺北市○○區○○○路0段000號8樓，下稱力德公司)之實際負
    責人；被告吳希達為新北市三重區福德北段開發案(下稱本
    案開發案)出資者；告訴人許為城則與被告謝守重另有合建
    事宜。緣本案開發案之土地標的分別為如附表編號1所示之
    土地（下稱標的A），與如附表編號2所示之土地（下稱標的
    B）。被告謝守重於民國100年1月29日，代表力德公司，與
    被告吳希達就本案開發案簽訂合作協議書(下稱0000000協議
    書)，約定由被告吳希達籌措前期資金，力德公司負責整合
    眾多地主、洽談合建與辦理後期貸款等其他行政程序，完成
    一切合建前事宜後，由被告吳希達與各地主合建，如力德公
    司依約控制成本，可分合建後損益之20%，惟如力德公司未
    能於該協議書第6條所定之期限前完成融資貸款，力德公司
    僅得分配合建後損益之15%，且依該協議書第8條，標的A、B
    區之開發須均成就，力德公司始有分配剩餘權益之資格。簽
    約後，被告吳希達陸續於100年3月26日、4月18日始取得標
    的A之土地所有權，且於100年6月7日始與兆豐國際商業銀行
    股份有限公司(下稱兆豐銀行)以標的A土地為擔保品，簽訂
    中長期授信合約書(下稱0000000授信合約)，惟本案開發案
    超出原訂預算，標的B土地整合困難，本案開發案已難全部
    成就，力德公司已無法完成一切合建事宜，自不能分配合建
    權益，縱使分配標的A權益，因力德公司未能完成0000000協
    議書第6條條件，亦僅得分配標的A土地15%之「合建後損益
    」。㈠被告謝守重因力德公司於101年初無力償還積欠告訴人
    及告訴人之弟許清華達新臺幣(下同)6,200萬元之巨額債務
    ，竟與被告吳希達共同基於意圖為自己不法利益之犯意聯絡
    ，明知力德公司於本案開發案已難成就標的B土地整合，且
    標的A超出預算與協議時間，無分配剩餘權益之資格，或至
    多僅得分配標的A土地15%之「合建後損益」，並無標的A「
    土地權利」，仍於101年1月2日某時，在告訴人位於臺北市○
    ○區○○○路0段000號3樓辦公室，對告訴人及許清華詐稱：力
    德公司已完成標的A之土地整合，享有20%權利，願與告訴人
    及許清華簽訂轉讓契約書(下稱0000000契約書)，告訴人除
    將之前債權中700萬元於該契約書另為新借款予力德公司外
    ，力德公司並將其標的A之278.55坪土地20%權利(依計算為5
    5.71坪)中之50坪權利，以每坪110萬元之代價，轉讓予告訴
    人，總售價5,500萬元；又力德公司如未能到期清償前述借
    款700萬元，則以力德公司對標的A土地剩餘權利清償告訴人
    ，隱匿力德公司當時就本案開發案之實際權利資訊，並於00
    00000契約書第4條明定被告2人均同意告訴人付款後取得讓
    與標的(即標的A土地50坪之權利)，致告訴人與許清華均陷
    於錯誤，而於同日在上址簽訂0000000契約書，同意將先前
    交付力德公司之其他款項之債權，轉為購買土地權利與貸款
    ，被告謝守重並代表力德公司，被告吳希達擔任見證人，在
    0000000契約書上簽字用印。嗣於106年初，被告吳希達竟將
    標的A之土地與他人合建，謝守重自未以土地權利抵償，且
    告訴人亦因以為債權業已換取土地權利，自101年初至106年
    初5年間未能就其債權向被告謝守重收取利息，或聲請債權
    憑證強制執行，受有損害，始知受騙，被告謝守重則獲有5
    年延欠債務而未繳利息計1,561萬1,600元（據101年初臺灣
    銀行基本放款利率計算，計算式：6,200萬元×基本放款利率
    5.036%【即基準利率2.896%+牌告利率2.14%】×5年=1,561萬
    1,600元）之利益。㈡告訴人因未能取得標的A土地之權益，
    乃提出不動產所有權移轉之訴，由臺灣新北地方法院(下稱
    新北地院)以106年度重訴字668號(下稱前案)審理，被告2人
    竟共同基於行使偽造私文書之犯意聯絡，明知被告謝守重已
    於105年8月間出售力德公司經營權予他人，仍於106年9、10
    月間，偽刻力德公司、原登記負責人黃薇碧印章1枚，蓋於
    押註日期為101年6月5日之「補充協議書」(下稱補充協議書
    1)上，偽造力德公司與被告吳希達已於101年6月5日解除本
    案開發案之不實事由，由被告吳希達持之向新北地院行使之
    ，復於審判中經法官質疑是否後製後，於前案審理中另提出
    相同內容、未蓋力德公司大小章之補充協議書（下稱補充協
    議書2），謊稱補充協議書1之原件即補充協議書2，僅因一
    時未能尋獲，始後製補充協議書1，並無偽造云云，致生損
    害於力德公司及黃薇碧。因認被告2人均涉犯刑法第339條第
    2項之詐欺得利及同法第216條、第210條之行使偽造私文書
    罪嫌等語。
二、按犯罪事實應依證據認定之，無證據不得認定犯罪事實；不
    能證明被告犯罪者，應諭知無罪之判決，刑事訴訟法第154
    條第2項、第301條第1項分別定有明文。又事實之認定，應
    憑證據，如未能發現相當證據，或證據不足以證明，自不能
    以推測或擬制之方法，為裁判基礎（最高法院40年台上字第
    86號判例意旨參照）；認定不利於被告之事實，須依積極證
    據，苟積極證據不足為不利於被告事實之認定時，即應為有
    利於被告之認定，更不必有何有利之證據（最高法院30年上
    字第816號判例意旨參照）；認定犯罪事實所憑之證據，雖
    不以直接證據為限，間接證據亦包括在內；然而無論直接或
    間接證據，其為訴訟上之證明，須於通常一般之人均不致有
    所懷疑，而得確信其為真實之程度者，始得據為有罪之認定
    ，倘其證明尚未達到此一程度，而有合理之懷疑存在時，事
    實審法院復已就其心證上理由予以闡述，敘明其如何無從為
    有罪之確信，因而為無罪之判決，尚不得任意指為違法（最
    高法院76年台上字第4968號判例意旨參照）。再告訴人之告
    訴，係以使被告受刑事訴追為目的，是其陳述是否與事實相
    符，仍應調查其他證據以資審認（最高法院52年台上字第13
    00號判例意旨參照）。另按刑法第339條第2項之詐欺得利罪
    ，須行為人主觀上有為自己或第三人不法所有之意圖，客觀
    上並有施行詐術，使人陷於錯誤，因此取得財產上不法之利
    益為其構成要件，若行為人主觀上並無不法所有意圖，或客
    觀上並無施用詐術，亦不致使人陷於錯誤，則不得遽以該罪
    相繩（最高法院46年台上字第260號判例意旨參照）。至於
    債務人未依債務本旨履行其債務或提出給付等情形，若非出
    於自始無意履行債務之詐欺犯意所致者，尚與刑法第339條
    之詐欺罪構成要件有間；何況詐欺罪之規範意旨，固在於禁
    止行為人於私經濟領域中使用欺罔之手段損人利己，然私經
    濟行為本有不確定性及交易風險，於私法自治等原則下，欲
    建立私人間財產上權義關係者，本應自行參酌雙方之主、客
    觀條件、資格、能力、信用及可能損益等因素，除有該當於
    前開詐欺罪構成要件之具體情事得被證明屬實外，非謂當事
    人之一方有無法依約履行之情形，即應成立詐欺罪，否則刑
    事詐欺罪責與民事債務不履行責任將失其分際；且債務人於
    債之關係成立後，如有未依債之本旨履行民事債務之情形，
    在一般社會經驗上可能之原因甚多，縱令是出於惡意不為履
    行，苟無足以證明其在債之關係發生時，自始即具有不法所
    有意圖之積極證據，亦僅能令負民事債務不履行之責，尚不
    得據此債信違反之客觀事態，推定債務人原有詐欺之犯意。
三、公訴意旨認被告2人涉犯前揭詐欺得利及行使偽造私文書罪
    嫌，無非係以被告2人之供述、證人即告訴人之證述、00000
    00協議書、0000000契約書、補充協議書1、2、新北市三重
    地政事務所回函併地籍異動索引、0000000授信合約、新北
    地院103年度訴字第13號民事判決、力德公司變更登記事項
    表、前案判決及準備程序筆錄、被告謝守重簽發之支票、告
    訴人之匯款單據影本及臺灣銀行新台幣存（放）款利率查詢
    結果等為其主要論據。
四、訊據被告2人固不否認以下事實：㈠本案開發案之土地標的為
    標的A、B土地，被告謝守重於100年1月29日，代表力德公司
    ，與被告吳希達就本案開發案簽訂0000000協議書，約定由
    被告吳希達籌措前期資金，力德公司負責整合眾多地主、洽
    談合建與辦理後期貸款等其他行政程序，完成一切合建前事
    宜後，由被告吳希達與各地主合建，如力德公司依約控制成
    本，可分合建後損益之20%，惟如力德公司未能於該協議書
    第6條所定之期限前完成融資貸款，力德公司僅得分配合建
    後損益之15%，且標的A、B區之開發須均成就，力德公司始
    有分配剩餘權益之資格；㈡被告2人與告訴人於101年1月2日
    某時，在告訴人位於臺北市○○區○○○路0段000號3樓辦公室簽
    訂0000000契約書，約定告訴人除將之前對力德公司債權中7
    00萬元另為新借款予力德公司外，力德公司並將其對本案開
    發案標的A中相當於50坪土地之權利，以每坪110萬元之代價
    ，轉讓予告訴人，又力德公司如未能如期清償前述借款700
    萬元，則以力德公司對標的A土地剩餘權利清償告訴人；㈢被
    告吳希達為0000000契約書之見證人；㈣被告謝守重於105年8
    月將力德公司經營權轉讓他人；㈤被告吳希達於前案審理中
    ，先後提出補充協議書1、2行使之；㈥補充協議書1係於106
    年9月間方倒填日期所簽立（見本院訴字卷第59至61頁、第6
    4至65頁）；惟堅詞否認有何詐欺得利及行使偽造私文書之
    犯行，被告謝守重辯稱：當初我跟告訴人投資臥龍街的土地
    ，告訴人因此匯款給力德公司，後來國有財產局不賣那邊的
    土地，我認為本案開發案會完成，才跟告訴人協議把我能分
    配的權利轉讓給告訴人，但後來標的B土地的價格都上漲、
    地上物所有權一直變化，整合成本超出我跟被告吳希達約定
    的範圍，而無法完成整合，我跟被告吳希達就終止協議，約
    1週後我就跟告訴人講，但告訴人不同意；106年簽的補充協
    議書1是為了追認當初簽的補充協議書2，力德公司的印章很
    多，都是我保管的，公司的事務也是授權我在做，我就隨便
    找了1顆蓋在補充協議書1上，印章都是真正的等語；被告吳
    希達辯稱：0000000契約書我是當見證人，見證我跟被告謝
    守重間有合作本案開發案的事實，如果本案開發案有完成，
    被告謝守重把他權利範圍內轉讓給告訴人，我沒有意見，但
    因為土地開發很複雜，成本不斷墊高，後來土地部分成本超
    出了4千多萬，我才跟被告謝守重協議他退出這個開發案，
    我們終止協議後，我就有跟被告謝守重說要轉知告訴人；事
    隔多年，我被告訴人提告前案，我就去找被告謝守重詢問當
    初為何沒有跟告訴人講清楚，才要求被告謝守重重新寫補充
    協議書1，把我有口頭請被告謝守重告知告訴人這部分寫成
    書面記清楚，至於被告謝守重把力德公司轉讓給其他人這件
    事我並不知道等語；被告謝守重之辯護人則為其辯護稱：告
    訴人匯款給力德公司之6,200萬元與本案開發案無關，公訴
    意旨認告訴人因此未能收取利息，有所誤會；至於補蓋章簽
    立補充協議書1部分，據證人即力德公司前任負責人黃薇碧
    、證人即力德公司現任負責人趙應康之證述，力德公司並未
    受有任何損害等語；被告吳希達之辯護人則為伊辯護稱：被
    告吳希達僅係0000000契約書之見證人，並未參與該契約書
    內容之磋商，否則無需最後方手寫加註第9條之內容，亦未
    因該契約書取得任何利益，無何詐欺之動機及行為，況且於
    簽訂0000000契約書時，本案開發案仍在進行當中，契約書
    之附件亦清楚呈現開發進度，並無向告訴人保證標的A土地
    已經取得之情，遑論告訴人亦應知悉不動產開發本來就有失
    敗的可能；至於補充協議書1、2分別是106年9、10月及101
    年6月5日簽立的，補充協議書1只是要還原當時簽立補充協
    議書2的狀況，因被告吳希達並不知悉被告謝守重已非力德
    公司之負責人，主觀上自然認為2份協議書均係有權之人所
    簽署，而無偽造文書之犯意等語。經查：
　㈠上開被告2人所不爭執之事實，核與告訴人於偵查及本院審理
    中之證述大致相符（見他字卷第725至731頁；本院訴字卷第
    296至317頁），並有0000000契約書、0000000協議書、被告
    謝守重簽發之支票、告訴人與許清華匯款6,200萬元予力德
    公司之明細、補充協議書1、2、被告吳希達於前案提出之10
    6年11月28日民事答辯狀、107年4月23日民事答辯二狀（均
    影本）及力德公司之變更登記表在卷可稽（見他字卷第21至
    63頁、第73至75頁、第133至147頁、第397至450頁、第507
    至519頁、第535至542頁、第695至701頁；本院106年度重訴
    字第823號卷第36至41頁），此部分事實，固堪認定。
　㈡詐欺得利部分：
　　⒈查被告謝守重於簽訂0000000契約書後，未能依0000000協
      議書之約定完成本案開發案，而未取得分配本案開發案損
      益之權利，亦未能依0000000契約書之約定讓與告訴人及
      許清華標的A部分相當於50坪土地之權利等情，業據被告2
      人於本院準備程序及審理中供述明確（見本院訴字卷第58
      至59頁、第387至388頁），並與告訴人於偵查及本院審理
      中之證述相符（見他字卷第728至729頁；本院訴字卷第31
      3頁），固堪認定，然單憑此部分事實，尚無從推斷被告
      謝守重於0000000契約書簽訂當時確已無法依約完成00000
      00協議書之內容而無從分配本案開發案之損益，以及被告
      2人明知前情，仍刻意隱匿本案開發案之實際權利資訊，
      與告訴人簽訂0000000契約書等情。
　　⒉而依告訴人於偵查及本院審理中證述：簽訂0000000契約書
      時，我大概了解被告吳希達於100年6月7日與兆豐銀行簽
      訂授信合約，被告謝守重有拿該份授信契約給我看，我應
      該也有拿到0000000協議書，我知道本案開發案土地有分
      成A、B兩區等語（見他字卷第727至728頁；本院訴字卷第
      310至311頁），足見被告2人與告訴人簽訂0000000契約書
      時，被告謝守重確實有提供本案開發案之協議書及000000
      0授信合約予告訴人審酌。再觀諸0000000協議書第1條已
      明定本案開發案之土地標的分為A、B兩部分，第8條亦明
      定力德公司於本案開發案完成後，方得分配損益，又0000
      000授信合約第1條第3項則載明被告吳希達提供名下所有
      標的A部分除新北市○○市○○○段00地號、標的B部分除同段4
      51地號以外之本案開發案標的土地為擔保品，設定最高限
      額抵押權予兆豐銀行，足認告訴人於簽訂0000000契約書
      之當下，依據被告謝守重所提供之前揭文件，得以知悉被
      告吳希達尚未取得標的A、B土地全部之所有權，亦即本案
      開發案尚未全部整合完畢，被告謝守重就本案開發案之損
      益分配亦尚未確定。
　　⒊另關於被告2人是否向告訴人詐稱標的A土地已整合完成，
      被告謝守重已可分得20%之權利乙節，除告訴人之單一指
      述外，尚無其他證據足資佐證，且依告訴人於本院審理中
      證述：被告2人跟我說土地已經整合成功，就是已經送信
      託了，我應該是看到0000000授信合約才確定土地確實整
      合成功，但我沒有注意授信合約中所記載的土地與000000
      0協議書所載標的A之土地是否相符等語（見本院訴字卷第
      306至311頁），告訴人係信賴當時所見之0000000授信合
      約而認為標的A土地已整合完成，且告訴人並未注意授信
      合約中所載土地與0000000協議書所載標的A土地有所出入
      ，自亦未加以向被告2人求證，則關於被告2人有無向告訴
      人表示標的A部分土地已整合完成，被告謝守重已可分得2
      0%之權利乙節，告訴人之指述即非無瑕疵可指。末衡以00
      00000契約書第4條已載明「甲方同意暫不移轉土地所有權
      予甲方，仍登記於原所有權人名下，待開發整合完成後，
      乙方再移轉讓予標的之土地之所有權予甲方或甲方指定之
      人」、第7條亦載明「若乙丙方之整合開發於102年6月30
      日時尚未開發完成時（所謂開發完成係指全部標的均取得
      所有權或土地使用同意書，已達可請領建造執照之程度，
      惟不含取得建造執照）」，自「待開發整合完成後」及「
      尚未開發完成時」等文字以觀，益徵被告2人並未表示本
      案開發案或標的A部分土地已整合開發完成，被告謝守重
      已可分得20%之權利乙情為實。
　　⒋再關於被告2人與告訴人及許清華簽訂0000000契約書之當
      下，被告謝守重就本案開發案是否已確定未能依0000000
      協議書所定內容履行而無從分配損益乙節，依現存卷證尚
      無何積極證據足以證明。反觀諸如附表編號1所示土地之
      異動索引及0000000授信合約書（見他字卷第235、239、2
      57、263、271、279、291、299、307、315、327、337、3
      43、351、359、367、375頁、第657至677頁），足見被告
      吳希達分別於100年3月26日及同年4月18日取得標的A土地
      之所有權，並於同年6月7日以除新北市○○區○○○段00地號
      以外之標的A土地及除同段451地號以外之標的B土地為擔
      保品設定最高抵押權予兆豐銀行等情為真，是本案開發案
      於101年1月2日之開發進度確已完成標的A大部分土地之整
      合，而仍在進行中無訛。次衡以土地開發涉及標的土地產
      權之釐清與移轉，過程所需耗費之時間及成本，本隨著標
      的土地之數量及產權關係不同而異，並有相當程度之整合
      困難與風險，且0000000協議書第2至4條確有約定本案開
      發案預計之整合所需金額及被告2人分別應負責籌措金額
      之分擔，另被告2人於101年5月31日有結算整合本案開發
      案標的土地之成本乙節，亦有本案開發案結算表影本附卷
      足憑（見他字卷第701頁），是被告2人辯稱本案土地開發
      事後因成本超出約定範圍，被告謝守重未能依約提出費用
      ，方與被告吳希達終止協議，退出本案開發案等語，核與
      常情無違，並有上開卷證可佐，堪以採信。
　　⒌至於被告2人與告訴人簽訂0000000契約書時，被告謝守重
      因未履行0000000協議書第6條所定融資內容，而至多僅得
      分配本案開發案合建後損益之15%，依此比例及標的A土地
      面積計算，被告謝守重至多僅得分配標的A土地共計41.78
      坪，而無從轉讓標的A部分相當於50坪之土地予告訴人等
      情，業據被告2人於本院準備程序中供述明確（見本院訴
      字卷第59至60頁），並有0000000協議書在卷可參，固堪
      認定。然關於0000000契約書何以約定力德公司轉讓標的A
      中相當於50坪土地之權利乙節，告訴人於本院審理中證稱
      ：這是被告2人依當時土地1坪的價格，在被告謝守重可以
      分配的土地權利範圍內，計算而得的等語（見本院訴字卷
      第315頁），再經本院質以被告2人有無明確告知被告謝守
      重得以分配本案開發案損益之20%，告訴人證稱：我忘記
      了，但確定被告謝守重要給我50坪的土地等語（見本院訴
      字卷第316頁），是被告2人是否確係以20%之比例計算而
      得0000000契約書之轉讓標的乙節，已難認定。
　　⒍再參以於被告2人與告訴人簽訂0000000契約書時，本案開
      發案確已完成標的A大部分之土地整合，且被告吳希達已
      取得標的B中部分土地所有權並以之向兆豐銀行設定最高
      限額抵押權等情，業經認定如前，足認本案開發案於斯時
      仍在進行中，是被告2人主觀上認為本案開發案得以全部
      開發完成，尚與常情無違。復審酌當時被告吳希達已取得
      標的A之土地，然尚未取得標的B全部之土地所有權之開發
      進度，被告2人建議以標的A部分之土地為讓與標的，尚屬
      有據。另衡以本案開發案全部開發完成後，以標的A、B土
      地合計約705.21坪之面積、被告謝守重可分配15%之比例
      計算，被告謝守重應得分配共計105.78坪【計算式：（27
      8.55坪+426.66坪）×15%＝105.7815坪】之預期分配結果，
      0000000契約書約定之讓與標的面積尚未超過被告謝守重
      總共得以分配之坪數範圍，且被告謝守重於本案開發案完
      成後確切得以分配之土地範圍，於斯時尚未特定，則被告
      2人建議以標的A部分相當於50坪土地之權利為轉讓標的，
      亦非全然虛妄，是被告2人辯稱簽訂0000000契約書時係以
      標的A、B兩區土地合併計算，指定標的A土地為轉讓標的
      係因標的A土地大部分已過戶至被告吳希達名下等語，應
      堪採信。
　　⒎末查，告訴人及許清華陸續匯款共計5,200萬元予力德公司
      並交付臺灣銀行FA0000000號、面額1,000萬元之支票予被
      告謝守重收執等情，有各該匯款明細表及前揭支票影本在
      卷可稽（見本院106年度重訴字第823號民事卷第36至41頁
      ），固堪認定。參以告訴人於本院審理中證稱：0000000
      契約書中所載之6,200萬元，在簽訂該契約書前，我都已
      經交付給被告謝守重了，因為被告謝守重說要借錢去投資
      做都更，這部分的款項跟本案開發案無關，但都更都沒有
      結果，我一直向被告謝守重追討，被告謝守重才跟我說三
      重都更案結束後有百分之多少的權利，他可以給我50坪的
      土地，當時因為土地是登記被告吳希達的名字，所以找被
      告吳希達來協商這件事情等語（見本院訴字卷第303、305
      頁），復觀諸各該匯款之收款人均為力德公司，前揭支票
      亦由被告謝守重收執，足認0000000契約書中所載告訴人
      之6,200萬元債權，實與被告吳希達無涉，是被告吳希達
      當無向告訴人為詐欺行為之動機與必要。
　  ⒏綜上所述，被告2人與告訴人簽訂0000000契約書時，被告
      謝守重既已提供0000000協議書及0000000授信合約供告訴
      人審酌，告訴人已得知悉本案開發案之實際權利資訊，又
      無證據足證被告2人確向告訴人表示本案開發案或標的A土
      地已整合完成，被告謝守重已可分得20%之權利等語，亦
      無證據證明被告謝守重於斯時就本案開發案已確定未能依
      0000000協議書所定內容履行而無從分配損益，另衡以被
      告2人與告訴人約定以標的A相當於50坪土地之權利為轉讓
      標的，尚非全然無據，自無從單憑被告謝守重事後未能履
      行0000000協議書之內容，因而無法轉讓0000000契約書所
      約定之讓與標的等情，遽認被告2人有公訴意旨所指之詐
      欺得利犯行，本案應屬債務不履行之民事糾紛，而不得逕
      以詐欺得利罪對被告2人相繩。
　㈢行使偽造私文書部分：
　　⒈關於補充協議書2是否為偽造乙節，觀諸該協議書上所載之
      簽署日期為101年6月5日，且確有被告2人簽署之字跡，又
      協議書所載內容與其後所附之結算表亦相符，尚無何顯非
      於101年6月5日製作之情。告訴人固於偵查中證稱：我是
      到前案審理中才清楚被告2人已終止本案開發案這件事，
      我沒有看過補充協議書2，至於補充協議書1是前案審理中
      由對造提出的等語（見他字卷第729至730頁），然除告訴
      人之單一指述外，卷內查無其他積極證據足證被告謝守重
      於告訴人提起前案民事訴訟前，確未曾向告訴人告知被告
      2人已終止本案開發案之事，是難僅憑告訴人上開指述遽
      認被告2人間並無終止本案開發案之實。再查，案外人邵
      永裕及其他土地共有人，於100年12月30日將新北市○○區○
      ○○段000地號等7筆土地出售予力德公司，嗣於101年11月3
      0日與力德公司、案外人劉致錚、毛俊羽、游玉坤及被告
      吳希達簽立增補協議書，約定買方變更為劉致錚、毛俊羽
      、游玉坤及被告吳希達等情，固經新北地院103年度訴字
      第13號民事判決認定在案，然變更契約買受人之原因容有
      多端，力德公司縱有簽署前揭增補協議書，亦未必代表仍
      有繼續參與本案開發案，反觀被告2人辯稱係因事後被告
      謝守重已退出本案開發案，方簽立前揭增補協議書等語，
      與補充協議書2所載被告2人終止本案開發案之時序相符，
      亦與簽立前揭增補協議書之目的無悖，尚非無據，是亦無
      從依力德公司簽署前揭增補協議書之情推論被告2人無終
      止本案合作案之實，自不得再進而認定補充協議書2是被
      告2人於106年9、10月間所偽造。另依證人黃薇碧於本院
      審理中證述：我擔任力德公司之負責人至101年12月止，
      在我擔任力德公司負責人之期間，是將公司業務全權委託
      被告謝守重處理等語（見本院訴字卷第353頁），告訴人
      於本院審理中亦證稱：我都是和被告謝守重協商，也是被
      告謝守重跟我講本案開發案進度到哪裡等語（見本院訴字
      卷第301、307頁），足見力德公司對外事務確實均授權由
      被告謝守重處理，是補充協議書2上雖無力德公司之大小
      章，與一般正式文件之形式要件有所出入，確可能係因被
      告謝守重得以全權代表力德公司故疏於蓋印所致。復觀諸
      前案歷次筆錄（見前案卷二第123至126頁、第167至179頁
      、第351至353頁、第463至464頁），均無被告吳希達於前
      案審理中經法官質疑是否後製補充協議書1後，方提出補
      充協議書2，並稱係因一時未能尋獲補充協議書2始後製補
      充協議書1之紀錄，又若被告吳希達果係因遭質疑後始提
      出補充協議書2，當無由提出未蓋有力德公司大小章且所
      載內容與補充協議書1有所出入者，徒增一己遭質疑與查
      獲之風險，是縱使被告吳希達於前案審理中未直接提出補
      充協議書2為證，尚不得逕認補充協議書2為被告2人事後
      所偽造。綜上，依現存卷證既無從認定補充協議書2係被
      告2人於106年9、10月後始簽立，則依該協議書上所載日
      期（即101年6月5日），斯時被告謝守重確有經力德公司
      授權，而有對外代表力德公司簽署文件之權，被告2人簽
      署補充協議書2自無何偽造私文書之犯行可言。
　　⒉次查補充協議書1係被告2人106年9、10月間倒填日期所簽
      立，而於斯時被告謝守重已非力德公司之負責人乙節，業
      經認定如前，又依證人趙應康於本院審理中證述：我應該
      是在105年9月9日成為力德公司的負責人，是被告謝守重
      將力德公司轉讓給我的，被告謝守重說之前的公司事務都
      由他負責和處理，跟我沒有關係，但在力德公司轉讓給我
      之後，被告謝守重應該不可以再用力德公司的名義處理之
      前發生延續到後面的事情等語（見本院訴字卷第320頁、
      第324至325頁），足認被告謝守重於106年9、10月間，已
      無權以力德公司名義簽立任何私文書，是被告2人簽立補
      充協議書1，於客觀上固屬偽造私文書之行為。
　　⒊然觀諸補充協議書1、2，其間之差異僅在於補充協議書1增
      列第3條關於被告謝守重應將被告2人終止本案開發案之情
      告知告訴人及許清華部分之內容，並加蓋力德公司與黃薇
      碧之印章，核與被告2人供稱係因被告吳希達遭提告前案
      ，為將101年6月5日終止本案開發案合作時口頭約定之內
      容明確化，方簽立補充協議書2之目的相符，亦與一般人
      涉訟後力求舉證之反應無違，堪認被告2人所述關於製作
      補充協議書1之目的為真。又依證人黃薇碧於本院審理中
      證述：在我擔任力德公司負責人期間，公司事務全權由被
      告謝守重負責處理，被告謝守重在補充協議書1蓋印之方
      式，有在我擔任公司負責人期間之授權範圍內等語（見本
      院訴字卷第353頁、第356至357頁），及證人趙應康於本
      院審理中證稱：力德公司轉讓給我之前的事務及債權債務
      都是由被告謝守重負責處理，跟我無關；如果有被告謝守
      重先前以力德公司名義談的案子後來談成了，等談成了再
      討論如何處理；至於先前談的案子如果在公司轉讓給我後
      發生事情要由誰處理，被告謝守重沒有跟我講等語（見本
      院訴字卷第320頁、第323至324頁），足認於被告吳希達
      遭提告前案時，與力德公司相關之事務，因涉及力德公司
      轉讓前之開發案，確應由被告謝守重負責處理，至於處理
      之方式等細節，被告謝守重與趙應康並未事先詳為約定。
      而被告2人既為追認補充協議書2，自應以力德公司之名義
      為之，又關於本案開發案之事宜向由被告謝守重全權處理
      ，且被告謝守重與趙應康亦未就力德公司轉讓前洽談之案
      件若後續發生問題之處置方式詳為討論及約定，被告謝守
      重確可能認為其有權蓋用力德公司及黃薇碧之印章，以表
      彰、追認101年6月5日與被告吳希達終止本案開發案之情
      事，是縱使被告謝守重疏於取得趙應康之同意即逕蓋力德
      公司之印章於補充協議書1上，尚難認被告謝守重主觀上
      有偽造私文書之犯意。
　　⒋末查，被告2人於101年6月5日終止本案開發案乙節，既經
      認定如前，則被告2人自斯時起至被告吳希達遭提告前案
      時，無密切聯絡往來，尚與常情無悖，且證人即被告謝守
      重亦於本院審理中證稱：力德公司負責人由黃薇碧變更成
      我，再由我變更成趙應康的事情，我都沒有告訴被告吳希
      達等語（見本院訴字卷第359至360頁），是被告吳希達於
      簽立補充協議書1時不知道被告謝守重已非有權代表力德
      公司之人乙節，堪信為真實，則被告吳希達主觀上要無何
      偽造私文書之犯意。
　㈣至檢察官雖聲請調取新北地院103年度訴字第13號民事事件卷
    宗，然力德公司及被告謝守重均非該事件之當事人，且該事
    件主要爭點在於該案被告（即新北市○○區○○○段000地號等7
    筆土地之買受人）應否依約給付買賣價金予該案原告，俱與
    本案無涉，應認並無調查之必要，附此敘明。
五、綜上所述，依目前卷內所存證據，尚不足以證明被告2人確
    有公訴意旨所指之詐欺得利及行使偽造私文書犯行，自不能
    僅以告訴人之單一指述而為對被告2人不利之認定，檢察官
    所提證據及指出證明之方法，均未能達於通常一般之人均不
    致有所懷疑，而得確信其為真實之程度，無從說服本院形成
    被告2人確有前揭被訴犯行之心證。是以，本件既不能證明
    被告2人犯罪，即均應為渠等無罪之諭知。
據上論斷，應依刑事訴訟法第301條第1項，判決如主文。
本案經檢察官李彥霖偵查起訴，檢察官劉文婷到庭執行職務。
中　　華　　民　　國　　109 　年　　11　　月　　19　　日
　　　　　　　　　刑事第三庭  審判長法　官　周玉琦
                                    法　官　馮昌偉
　　　　　　　　　　　　　　　      法　官　蕭如儀
上正本證明與原本無異。 
如不服本判決應於收受送達後20日內向本院提出上訴書狀，並應
敘述具體理由；其未敘述上訴理由者，應於上訴期間屆滿後20日
內向本院補提理由書（均須按他造當事人之人數附繕本）「切勿
逕送上級法院」。告訴人或被害人如對於本判決不服者，應具備
理由請求檢察官上訴，其上訴期間之計算係以檢察官收受判決正
本之日期為準。 
                                    書記官  潘美靜
中　　華　　民　　國　　109 　年　　11　　月　　19　　日
附表：
編號 地號 1 新北市○○區○○北段00、000、000、000、000、000、000、000、000、000、000、000、000、000、000、000、000、000-1號 2 新北市○○區○○北段000、000、000、000、000-1、0000、000-3、000號